臺灣臺北地方法院刑事判決　　　　　　　 94年度訴字第512號
公　訴　人　臺灣臺北地方法院檢察署檢察官
被　　　告　癸○○
上列被告因詐欺等案件，經檢察官提起公訴（93年度偵緝字第13
53號），本院判決如下：
    主  文
癸○○連續行使偽造私文書，足以生損害於他人，處有期徒刑伍
月，如易科罰金，以參佰元折算壹日。
    事  實
一、癸○○於民國90年12月間，自任會首，召集每會新臺幣（下
    同）1 萬元、底標1 千元之互助會。詎明知許靜、戊○○、
    黃莉玫、壬○○均未同意參與該會，猶基於意圖為自己不法
    所有及行使偽造私文書之概括犯意，於如附表所示時間，連
    續在台北市○○○路○ 段52號「可可亞餐廳」內，在標單上
    分別偽造「許靜」、「戊○○」、「黃莉玫」、「壬○○」
    之署押及填寫標金，並進而提示予其他到場會員而行使之，
    以參與競標，並均得標，足生損害於許靜、戊○○、黃莉玫
    、壬○○，及其他如附表「受詐欺人數」欄所示之活會會員
    ；嗣得標後，癸○○即向該會之活會會員告知上開得標情形
    ，以收取會款，使不知情之活會會員陷於錯誤，而陸續繳交
    如附表所示之會款，總計以此方式，共詐得36萬8 千6 百50
    元。嗣於92年1 月20日，會員辛○○得標，惟癸○○未能如
    期給付得標會款，始查知上情。
二、案經乙○○、辛○○、庚○○、丁○○、甲○○、子○○、
    己○○、丙○○訴由臺灣臺北地方法院檢察署檢察官偵查起
    訴。
    理  由
一、訊據被告癸○○於本院審理時，固坦承偽造許靜、黃莉玫之
    署押參與競標，且戊○○、壬○○名義之投標單亦確由其所
    寫。惟辯稱：戊○○、壬○○曾參與該會數期，嗣因渠等表
    示無力負擔，始由其承接，並非未得渠等同意而偽造署押；
    又其並非無資力本於詐欺犯意而起會云云。經查，證人壬○○、戊○○於本院審理時，分別具結證述：「（問：你有無
    參加被告為會首從90年12月20日到92年9 月20日的互助會？
    ）之前是有，因為我繳不起，在第1 會時我就說我沒有辦法
    繳，她就說她要把我的部分吸收掉。（問：你有沒有繳過會
    錢？）沒有。（問：你有無同意被告以你的名義繼續參加這
    個互助會？）我沒有同意，被告說她要吸收。（問：你在這
    互助會裡面有無授權被告用何金額投標？）沒有．．（問：
    被告說她要吸收的意思是什麼意思？）被告當時她說她要用
    她自己的名義吃下來」、「（問：妳有無參加被告為會首從
    90年12月20日到92年9 月20日的互助會？）沒有。（問：妳
    有無同意被告以妳的名義去參加互助會？）沒有。（問：被
    告有無向妳提及請妳參加這互助會？）有，有提到。當時我
    在開店，根本沒有多餘的時間。（問：所以妳有告知被告說
    妳不要參加這個互助會？）有。（問：在這個互助會妳有同
    意被告用妳的名義來投標？）沒有」（均見94年7 月27日審
    判筆錄）等語明確；且證人戊○○、壬○○分別為被告之外
    甥女、鄰居，為渠等供承在卷，此亦為被告所不否認，衡情
    諒無設詞誣陷被告之理；況被告於偵查中業自承：「戊○○
    我將她列入互助會會員後，她拒絕。我以她名義標到的錢都
    自己用掉了．．（問：壬○○有無參加該互助會？）無，他
    也是我冒用的人頭之一」（見93年11月26日訊問筆錄）在卷
    ，是綜上判斷，實足認定本件被告乃未得戊○○、壬○○之
    同意，而偽造渠等署押於標單甚為明確，被告嗣於本院審理
    時翻異前詞所為首開辯解，無非卸責之詞，尚無可採。次查
    ，依被告所不爭執之偵卷第28頁互助單其上七所載：「兩會
    者不可續標，須過半數才可再標」等語，以本件互助會共計
    22會計算，足知本件互助會，其參與兩會者，第2 會須待半
    數即11會後，方可再標，被告既為會首，對此自應知之甚詳
    ；詎被告偽造壬○○、許靜、黃莉玫、戊○○4 人署押，分
    別於第1 、3 、10、11次開標時投標，並均得標，使其個人
    在該互助會半數前，連同其因任會首所得收取之首次會款在
    內，即已取得5 次會款，足見其顯有以偽造署押之方式詐欺
    其他活會會員，而不法取得會款之意圖，其辯稱並無詐欺犯
    意，殊無可信。被告犯行明確，洵堪認定，應依法論科。
二、按證人乙○○及被告於本院審理時，均一致指陳本件投標乃
    以丟紙條抽籤，紙條上寫名字、金額之方式行之，故本件投
    標時所寫之紙條，應屬刑法第二百二十條之準文書，應先敘
    明。是核被告所為，係犯刑法第二百十六條、第二百十條、
    第二百二十條第一項行使偽造私文書罪，及同法第三百三十
    九條第一項詐欺取財罪。其偽造私文書之低度行為應為行使
    之高度行為所吸收；偽造壬○○、許靜、黃莉玫、戊○○署
    押則係偽造私文書之部分行為，均不另論擬。又其於每次冒
    標後，向其他活會會員詐取會款，乃以一詐欺行為同時詐騙
    數活會會員，係以一行為觸犯數同種罪名，為想像競合犯，
    應從一重之詐欺取財罪論。被告先後4 次行使偽造私文書、
    詐欺取財之犯行，均分別時間緊接、方法相同，並各觸犯構
    成要件相同之罪名，顯係基於概括犯意為之，各依連續犯規
    定論以一罪，並加重其刑。至所犯上開二罪間，有方法結果
    之牽連關係，應從一重之連續行使偽造私文書罪論。爰審酌
    被告之犯罪動機、手法、及其詐得款項之數額尚非甚鉅，並
    坦承部分犯行等一切情狀，量處如主文所示之刑，並諭知易
    科罰金之折算標準。
三、被告偽造壬○○、許靜、黃莉玫、戊○○署押之標單，未經
    扣案，且據被告於本院審理時陳明於開標完後即直接丟棄，
    本院復查無證據證明該標單仍屬存在，爰不予宣告沒收，附
    此敘明。
據上論斷，應依刑事訴訟法第二百九十九條第一項前段、刑法五
十六條、第二百十六條、第二百十條、第二百二十條第一項、第
三百三十九條第一項、第五十五條、第四十一條第一項前段，罰
金罰鍰提高標準條例第一條前段、第二條，判決如主文。
本案經檢察官李鴻維到庭執行職務。
中　　華　　民　　國　　94　　年　　8　　 月　　10　　日
　　　　　　　　　        刑事第十六庭
                              審判長法  官  劉嶽承
                                    法　官　黎惠萍
                                    法　官　王幸華
上正本證明與原本無異。
如不服本判決，應於判決送達後10日內向本院提出上訴狀（應抄
附繕本）。告訴人或被害人如對於本判決不服者，應具備理由請
求檢察官上訴，其上訴期間之計算係以檢察官收受判決正本之日
期為準。
                             　     書記官　陳泰寧
中　　華　　民　　國　　94　　年　　8　　 月　　10　　日
附表
┌──┬──────┬────┬────┬──────────┬───────┐
│編號│偽造時間    │偽造署押│冒標金額│受詐欺人數          │詐得金額      │
│　　│　　　　　　│        │　　　　│ 　　               │              │
├──┼──────┼────┼────┼──────────┼───────┤
│一　│91年1月20日 │壬○○　│2500元  │15人，即哀淑芬、許淑│ 116250元     │
│　  │　          │　　　　│　　　　│芬、陳鳳美、丙○○、│（7500x15.5） │
│    │　          │        │        │乙○○、甲○○、臧泰│              │
│    │　          │        │        │運、庚○○、己○○、│              │
│    │　          │        │        │丁○○、陳昭如、張豪│              │
│    │　          │        │        │剛、張孟書、李淑芬、│              │
│    │　          │        │        │劉蕙禎              │              │
├──┼──────┼────┼────┼──────────┼───────┤
│二  │91年3月20日 │許靜　  │2800元  │14人，即哀淑芬、許淑│ 104400元     │
│    │　          │　　　　│　　　　│芬、陳鳳美、丙○○、│（7200x14.5） │
│    │　          │        │        │乙○○、甲○○、臧泰│              │
│    │　          │        │        │運、庚○○、己○○、│              │
│    │　          │        │        │丁○○、陳昭如、張豪│              │
│    │　          │        │        │剛、李淑芬、劉蕙禎  │              │
├──┼──────┼────┼────┼──────────┼───────┤
│三　│91年10月20日│黃莉玫　│2700元  │9人，即辛○○、陳鳳 │ 73000元      │
│　  │            │        │        │美、丙○○、乙○○、│（7300x10）   │
│    │　          │        │        │甲○○、子○○、許秋│              │
│    │　          │        │        │剩、己○○、丁○○  │              │
├──┼──────┼────┼────┼──────────┼───────┤
│ 四 │91年11月20日│戊○○　│2500元  │9人，即辛○○、陳鳳 │ 75000元      │
│　　│　          │        │        │美、丙○○、乙○○、│（7500x10）   │
│    │      　　　│        │        │甲○○、子○○、許秋│              │
│    │            │        │        │剩、己○○、丁○○  │              │
├──┴──────┴────┴────┴──────────┴───────┤
│備註1：本件互助會得標者姓名、競標金額之次序如下：一壬○○2500元、二張孟書280│
│       0元、三許靜2800元、四陳昭如2700元、五張為舜2800元、六李淑芬2700元、七│
│       哀淑芬2800元、八張豪剛2600元、九劉蕙禎2800元、十黃莉玫2700元、十一徐美 │
│       枝2500元、十二乙○○2300元、十三辛○○2300元；至陳鳳美、丙○○、甲○○、 │
│       子○○、庚○○、己○○、丁○○則均為活會會員（見偵卷第28頁）         │
│備註2：受詐欺人數計算方式（扣除死會、虛列即壬○○、許靜、黃莉玫、戊○○、及 │
│       會員張為舜部分，另丙○○二會僅以一人計）　　　　　　　　　　　　     │
│備註3：詐欺金額計算方式（扣除死會、虛列即壬○○、許靜、黃莉玫、戊○○、及會 │
│       員張為舜部分，另哀淑芬半會，丙○○二會計）　　　　　　　　　　　     │
└──────────────────────────────────────┘
附論罪科刑依據法條：
中華民國刑法第216條
 (行使偽造變造或登載不實之文書罪)
行使第210條至第215條之文書者，依偽造、變造文書或登載不實
事項或使登載不實事項之規定處斷。
中華民國刑法第210條
 (偽造變造私文書罪)
偽造、變造私文書，足以生損害於公眾或他人者，處五年以下有
期徒刑。
中華民國刑法第220條
在紙上或物品上之文字、符號、圖畫、照像，依習慣或特約，足
以為表示其用意之證明者，關於本章及本章以外各罪，以文書論
。
錄音、錄影或電磁紀錄，藉機器或電腦之處理所顯示之聲音、影
像或符號，足以為表示其用意之證明者，亦同。
稱電磁紀錄，指以電子、磁性或其他無法以人之知覺直接認識之
方式所製成之紀錄，而供電腦處理之用者。
中華民國刑法第339條
 (普通詐欺罪)
意圖為自己或第 3 人不法之所有，以詐術使人將本人或第 3 人
之物交付者，處五年以下有期徒刑、拘役或科或併科1000元以下
罰金。
以前項方法得財產上不法之利益或使第 3 人得之者，亦同。
前二項之未遂犯罰之。
